臺灣臺北地方法院民事判決　　　　　　　　　　　　九十二年度勞簡上字第六二號
　　上　訴　人　乙○○
　　訴訟代理人　陳慶尚律師
　　被 上訴 人　台新國際商業銀行股份有限公司
　　法定代理人　甲○○
　　訴訟代理人　鄭洋一律師
　　複 代理 人　李文欽律師
　　　　　　　　曾紀穎律師
當事人間請求給付資遣費事件，上訴人對於中華民國九十二年八月二十八日臺灣臺北
地方法院臺北簡易庭九十二年度北勞簡字第三一號第一審簡易判決提起上訴，本院於
民國九十三年二月十一日言詞辯論終結，判決如下：
    主  文
上訴駁回。
第二審訴訟費用由上訴人負擔。
    事  實
甲、上訴人方面：
一、聲明：
（一）原判決廢棄。
（二）被上訴人應給付上訴人新台幣（下同）四十四萬二千六百六十六元，及自民國
      九十一年十月二十九日翌日起至清償日止，按年息百分之五計算之利息。
二、陳述：除與原審判決書所載者相同茲予引用外，補稱：
（一）被上訴人將上訴人職務，由作業性質之助理作業主管調動為業務性質之理財專
      員，工作地點則由內部作業單位調動為對外服務台，已足使上訴人心生尷尬，
      將勞動條件為不利之變更。
（二）上訴人於被上訴人公司任職業務襄理多年，期間並無職務上疏失或可歸責事由
      存在，被上訴人無正當理由且未經上訴人同意逕行調職，且調動後與原有工作
      性質為上訴人體能及技術所不能勝任，應已違背內政部函示調動勞工職務之原
      則。
（三）被上訴人知悉上訴人就調動職務有反對之意思，且上訴人提出辭呈無非是因不
      滿職務調動，導致工作內容勞動條件變更，對其造成羞辱，而依勞動基準法第
      十四條第一項第六款規定終止勞動契約，並請求上訴人給付資遣費。至於被上
      訴人是否承諾同意給付資遣費應與本件爭執無涉。
（四）上訴人於九十一年七月二十三日離職前皆任業務襄理，未從事調動後理財專員
      之職務，亦從未收過調職令。但被上訴人之經理丙○○曾向上訴人做三次溝通
      ，上訴人均拒絕接受擔任理財專員一職。
（五）對被上訴人提出之九十一年二月至七月份薪資單內容不爭執。
（六）依被上訴人九十一年度上半年考核作業時程表內容所載，可知被上訴人九十一
      年八月五日季獎金之發放，係以該年度一月至六月「團體績效等第」產生各事
      務處「個人績效分配比例表」考核員工「個人績效」為評定標準，因此，季獎
      金之性質屬於因工作而獲得之報酬即工資，上訴人在九十一年一月至六月仍受
      僱於被上訴人，自得請求季獎金。
（七）被上訴人應提出其計算員工年終獎金之審核依據。
（八）證人丙○○證稱離職人員訪談記錄表上健康因素欄係由上訴人自行勾選乙節，
      並不實在，該欄僅有經理才有勾選之權限。
三、證據：援用原審之立證方法。
乙、被上訴人方面：
一、聲明：如主文所示。
二、陳述：除與原審判決書所載者相同茲予引用外，補稱：
（一）上訴人離職前被上訴人公司雖曾向上訴人表示準備調動上訴人之職務，但因在
      調整被上訴人職務之人事命令生效前，上訴人即向分行主管提出辭呈，並經被
      上訴人准予辭職，因此上訴人未曾從事理財專員一職，兩造約定之勞動條件尚
      未變更，上訴人權益未受有損害，被上訴人亦未違反勞動契約或勞工法令。
（二）上訴人於九十一年二月間留任於被上訴人公司時，即為九職等之資深專員，其
      後基於被上訴人企業經營上人事之需求，而調動上訴人之職務，惟企業經營基
      於業務需求及企業文化常有工作調整，及部門輪替之措施，此乃屬合理常態。
      況上訴人職務調動後，其職等及工資等勞動條件並無不同，且調整後之理財部
      專員亦非其體能及技術所不能勝任。再者，上訴人就調動職務雖有反對之意思
      ，但此乃被上訴人公司內部合理之人事調動，且分行主管亦願意幫助上訴人請
      調到其他單位，並與上訴人多次溝通明確告知辭職無法領取資遣費和季獎金等
      關於離職之不利事項，詎上訴人仍於九十一年六月間自行提出離職申請書。
（三）上訴人於九十一年六月間以身體不適等健康因素為由，向被上訴人分行主管提
      出辭呈，主動終止勞動契約，並經單位主管擬以核淮，於呈報總行人事部門訪
      談後，正式准予辭職，上訴人即辦妥離職手續，離職生效日為九十一年七月二
      十三日。上訴人依勞動基準法規定並無資遣費請求權。
（四）依據「台新國際商業銀行績效評核暨獎金核發辦法」可知，季獎金之發放係以
      員工工作績效而取得以個人月薪之零倍至零點七倍不等之獎金，年終獎金則為
      零倍至三點五倍不等之獎金，故並非每一個員工均得領取季獎金、年終獎金，
      此等獎金具有勉勵、恩惠之性質，非屬工資。況上訴人無法舉證證明其考核績
      效已達第一等以上而得領取獎金，其此部分請求無據。
三、證據：援用原審之立證方法，另提出任職通知書、台新國際商業銀行任職同意書
    、台新國際商業銀行員工服務規約、上訴人九十一年二月至七月薪資單，並聲請
    訊問證人丙○○。
    理  由
甲、程序方面：
    按簡易訴訟程序第二審為訴之變更或追加，非經他造同意，不得為之。但第二百
    五十五條第一項第二款至第六款情形，不在此限，民事訴訟法第四百三十六條之
    二第二項、第四百四十六條分別定有明文。民事訴訟法第二百五十五條第一項第
    三款規定，擴張或減縮應受判決事項之聲明，於訴狀送達後，原告仍得為之。上
    訴人於原審訴請被上訴人給付資遣費、季獎金及年終獎金，所為應受判決事項之
    聲明為：被上訴人應給付上訴人四十五萬零四百三十八元，及自九十一年七月二
    十三日起至清償日止，按年息百分之五計算之利息。嗣上訴人於本院減縮應受判
    決事項之聲明為：被上訴人應給付上訴人四十四萬二千六百六十六元，及自九十
    一年十月二十九日翌日起至清償日止，按年息百分之五計算之利息。因未變更訴
    訟標的，僅係減縮應受判決事項之聲明，自毋庸得被上訴人同意，其所為之減縮
    應受判決事項聲明應予准許，合先敘明。
乙、得心證之理由：
一、上訴人起訴主張：其自八十三年二月三日起於大安銀行江翠分行任職，嗣大安銀
    行與被上訴人合併，上訴人則由被上訴人繼續留用，並擔任被上訴人江翠分行內
    部作業主管級業務襄理一職，詎被上訴人竟於九十一年六月中詢預備調降上訴人
    為理財專員，薪資亦將調降，經上訴人拒絕並於九十一年六月下旬終止兩造間契
    約划係，而於九十一年七月二十三日離職。上訴人離職前六個月平均工資為四萬
    零一百四十三元，工作年資為八年六個月，又被上訴人歷年年終獎金均以三個月
    薪資計算等情，求為命被上訴人給付資遣費三十四萬一千二百十六元、九十一年
    度一至六月季獎金四萬零五百八十元、年終獎金六萬零八百七十元，合四十四萬
    二千六百六十六元，及自九十一年十月二十九日起至清償日止，按年息百分之五
    計付利息之判決。
二、被上訴人則以：其係基於企業經營上人事之需求，而調動上訴人之職務，惟企業
    經營基於業務需求及企業文化常有工作調整，及部門輪替之措施，此乃屬合理之
    常態。況上訴人職務調動後，其職務及薪資等勞動條件未有不同，且調整後之理
    財部專員亦非其體能及技術所不能勝任。再者，被上訴人分行主管曾與上訴人多
    次溝通告知辭職無法領取資遣費和季獎金等不利之處，詎上訴人仍於調整職務之
    人事命令生效前，自行於九十一年六月間以身體不適等健康因素為由提出離職申
    請書向分行主管辭職，因此上訴人未曾從事理財專員一職，被上訴人並未違反勞
    動契約或勞工法令，無權請求被上訴人給付資遣費。又被上訴人所訂工資及獎金
    發給辦法第十一條規定員工領取獎金以發放當時仍在職者為限，被上訴人係在九
    十一年八月五日發放季獎金、九十二年一月發放年終獎金，此時上訴人早已離職
    ，自無權請求給付季獎金、年終獎金等語，資為抗辯。
三、上訴人主張其自八十三年二月三日起於大安銀行江翠分行任職，嗣大安銀行與被
    上訴人合併，其由被上訴人繼續留用，並擔任被上訴人江翠分行內部作業主管級
    業務襄理一職之事實，有被上訴人提出之任職通知書、台新國際商業銀行任職同
    意書可證，且為被上訴人所不爭執，自堪信為真實。至上訴人主張被上訴人逕將
    其自業務襄理一職調動為工作性質內容不同之理財專員，工作地點由內部作業單
    位調至對外服務台，違反勞工法上之調動原則，其已依勞動基準法第十四條第一
    項第六款規定終止兩造間之契約關係，被上訴人應給付其資遣費、九十一年度一
    至六月季獎金及年終獎金，則為被上訴人所否認，並以前開情詞置辯。是本件應
    分就下列各項探討之：(一)被上訴人有無勞動基準法第十四條第一項第六款所定違
    反勞動契約或勞工法令之事由存在？應否給付上訴人資遣費？(二)被上訴人應否給
    付上訴人九十一年一至六月季獎金及九十一年度年終獎金？經查：
（一）被上訴人有無勞動基準法第十四條第一項第六款所定違反勞動契約或勞工法令
      之事由存在，應否給付上訴人資遣費：
    1.按雇主調動勞工工作，須符合為企業經營上所必須、不得違反勞動契約、對勞
      工薪資及其他勞動條件未作不利之變更、調動後工作與原有工作性質及其體能
      及技術所可勝任，及調動工作地點過遠，雇主應予以必要之協助等原則，否則
      勞工固得以其雇主違反勞動契約或勞工法令依勞動基準法第十四條第一項第六
      款終止契約，惟勞工以雇主調職違反勞動契約或勞工法令為由終止契約，必以
      雇主有違法調動勞工職務為前提，若雇主僅尚未實際調動勞工職務，則勞工尚
      非得以雇主違法調職為由而依勞動基準法第十四條第一項第六款規定終止勞動
      契約。
    2.上訴人主張被上訴人對其職務之變動，業已生效，惟為被上訴人所否認，辯稱
      其並未正式調動上訴人之職務，上訴人於調整職務之人事命令生效前，即自行
      以健康之理由請辭等語。查證人即被上訴人江翠分行經理丙○○亦證稱：「：
      ：：當初我確實有與上訴人訪談，我有勸他不要離職，之前有要調上訴人到服
      務台，但上訴人表示如果是這樣的話他要離職，我告訴他可以幫他調別的分行
      或單位，他就堅持不要調職，表示要離職，因為他不要調職也不要換分行。」
      等語甚詳（詳見本院九十二年十二月九日準備程序筆錄）。核與被上訴人所述
      相符，上訴人亦自陳被上訴人預備將其職務調降為理財專員，其並未收到調職
      令，但被上訴人公司經理丙○○有向其作三次溝通，但其不同意等語（見原審
      卷第四頁、本院九十二年十一月十一日準備程序筆錄），是丙○○在上訴人離
      職前雖有向上訴人提及欲將其調為理財專員，但因上訴人不同意，丙○○遂建
      議上訴人可調至其他單位或分行，丙○○既建議上訴人可請調其他單位或分行
      ，顯見丙○○並未終局決定將上訴人調任理財專員，被上訴人辯稱其於上訴人
      離職前迄未正式調動原告之職務，應堪信取。
    3.被上訴人既尚未正式調動上訴人之職務，則上訴人以被上訴人違法調動其職務
      ，主張其得依勞動基準法第十四條第一項第六款規定終止契約，自無可取。況
      上訴人自陳其係以離職申請書對被上訴人為終止契約之意思表示（見本院九十
      二年十月二十八日準備程序筆錄），而該離職申請書載明離職理由為「職員乙
      ○○今因身體不適，懇請准予辭職」，亦非以被上訴人違法調職為由終止契約
      ，有該離職申請書影本在卷可稽（見原審卷第三十六頁），上訴人雖又主張該
      離職申請書所載離職原因係違背其自由意思，依丙○○之要求而為等語，惟未
      舉證以實其說，並經丙○○所否認，且該離職申請書為其親自打字製作，為其
      所自陳（見原審卷第二十九頁），應認上訴人係以健康原因自請離職，上訴人
      主張被上訴人違法調動其職務，其並已依勞動基準法第十四條第一項第六款規
      定終止契約，被上訴人應依同法第十四條第四項、第十七條規定給付資遣費，
      即屬無據。
（二）被上訴人應否給付上訴人九十一年一至六月季獎金及年終獎金：
    1.按所謂工資，係指勞工因工作而獲得之報酬，包括工資、薪金及按計時、計日
      、計月、計件以現金或實物等方式給付之獎金、津貼，暨其他任何名義經常性
      給與均屬之，勞動基準法第二條第三款定有明文。是工資係勞工勞動之對價且
      為經常性之給與。倘雇主具有勉勵、恩惠性質之給與，即非勞工工作之對價，
      與經常性給與有別，不得列入工資範圍內。又勞動基準法施行細則第十條規定
      ：「本法第二條第三款所稱之其他任何名義之經常性給與係指左列各款以外之
      給與。一、紅利。二、獎金：指年終獎金、競賽獎金、研究發明獎金、特殊功
      績獎金、久任獎金、節約燃料物料獎金及其他非經常性獎金。」，將年終獎金
      等排除在經常性給與之外，自不得列入工資範圍。
    2.上訴人主張被上訴人歷年年終獎金均以三個月薪資計算，又依被上訴人九十一
      年度上半年考核作業時程表所載，被上訴人九十一年九月五日發放之季獎金，
      係以該年度一月至六月「團體績效等第」產生各事務處「個人績效分配比例表
      」考核員工「個人績效」為評定標準，故季獎金之性質為因工作而獲得之報酬
      ，應屬工資，九十一年一月至六月其仍受僱於被上訴人，自得請求被上訴人給
      付季獎金，並依任職期間比例給付一個半月薪資之年終獎金等語。
    3.惟查被上訴人發放之季獎金及年終獎金係依其所訂「台新國際商業銀行績效評
      核暨獎金核發辦法」辦理，為兩造所不爭。而該辦法第一條、第三條、第六條
      、第十條、第十一條規定，季獎金、年終獎金之發放係以每季、每年度員工個
      人績效表現，綜合成果貢獻度、職場行為等內容逐項評分，並綜合考量員工有
      無受懲戒、請假日數多寡、遲到早退及曠職情形等做出績效等第評量，再依每
      月薪資比例核發，有該辦法附卷可參（見原審卷第七十九頁至第八十一頁）。
      足認季獎金、年終獎金，非屬勞工勞務對價之給付，尚須考量勞務提供過程中
      之表現等情狀，應屬勉勵性質之給與。上訴人主張季獎金、年終獎金為屬工資
      ，顯不足取。
    4.又被上訴人工資及獎金發辦法第十一條規定，員工領取獎金以發放當時仍在職
      者為限，有該辦法在卷可稽（見原審卷第十九頁），而被上訴人係於九十一年
      八月五日發放季獎金、於九十二年一月發放年終獎金，為兩造所不爭，上訴人
      則係早於九十一年七月二十三日即已離職，其於發放獎金時既未在職，其請求
      被上訴人給付季獎金及年終獎金，亦屬無據。
四、綜上所述，被上訴人迄上訴人離職時並未將上訴人調任理財專員，上訴人係以身
    體不適為由自請離職，其以被上訴人違法調職，其已依勞動基準法第十四條第一
    項第六款終止契約，而依兩造勞動契約及勞動基準法第十四條第四項、第十七條
    規定，請求被上訴人給付資遣費三十四萬一千二百十六元、九十一年度一至六月
    季獎金四萬零五百八十元、年終獎金六萬零八百七十元，合四十四萬二千六百六
    十六元，及自九十一年十月二十九日起至清償日止，按年息百分之五計算之利息
    ，洵屬無據，不應准許。其假執行之聲請亦失所附麗，應併予駁回。原審為上訴
    人敗訴之判決，及駁回其假執行之聲請，並無不合。上訴意旨指摘原判決不當，
    求予廢棄改判，為無理由，應予駁回。
五、據上論結，本件上訴為無理由，依民事訴訟法第四百三十六條之一第三項、第四
    百四十九條第一項、第七十八條，判決如主文。
中　　　華　　　民　　　國　　九十三　　年　　　二　　　月　　二十五　　日
                              勞工法庭
                                       審判長法    官 張靜女
                                             法    官 張明輝
                                             法    官 賴錦華
正本係照原本作成
本判決不得上訴。
中　　　華　　　民　　　國　　九十三　　年　　  二　　  月　　二十五　　日
                                             書 記 官 林桂玉
